臺灣新竹地方法院民事判決
110年度家繼訴字第64號
原      告  陳永煒  
訴訟代理人  許修齊律師
被      告  陳泳誠  
            陳永貽  
            陳永習  
上列當事人間請求分割遺產事件，本院於中華民國111年4月7日
言詞辯論終結，判決如下：
    主      文
被繼承人陳歲開所遺如附表一所示遺產，由兩造依附表一「本院
認定」欄所示之方法分割。　　
原告其餘之訴駁回。　　
訴訟費用由原告負擔八分之五；餘由被告各負擔八分之一。　
　　事實及理由
壹、程序部分：
一、按家事訴訟事件，除本法別有規定者外，準用民事訴訟法之
    規定；次按訴狀送達後，原告不得將原訴變更或追加他訴。
    但請求之基礎事實同一者、擴張或減縮應受判決事項之聲明
    者，不在此限；又不變更訴訟標的，而補充或更正事實上或
    法律上之陳述者，非為訴之變更或追加，家事事件法第51條
    ，民事訴訟法第255條第1項第2款、第3款及第256條分別定
    有明文。本件原告起訴請求分割被繼承人陳歲開、陳楊算妹
    （下分稱其名）分別如附表一、二「原起訴請求權利範圍或
    價額」欄所示（見本院卷第19頁至第25頁)遺產，嗣於民國1
    11年3月13日具狀擴張請求分割遺產範圍如附表一、二「變
    更後請求權利範圍或價額」欄所示（見本院卷第335頁至第3
    41頁)，核其均係請求分割陳歲開、陳楊算妹遺產之基礎事
    實同一，且係擴張應受判決事項之聲明，於法尚無不合，應
    予准許。又原告就陳歲開、陳楊算妹遺產先提出如附表一、
    二「起訴時主張分割方法」欄所示分割方案，嗣於111年3月
    13日具狀變更遺產分割方案如附表一、二「變更後主張分割
    方法」欄所示（見本院卷第335頁至第341頁)，因分割遺產
    係形成之訴，其訴訟標的法律關係為形成訴權，分割共有物
    之訴，法院定分割方法，本有自由裁量之權，不受當事人聲
    明或主張之拘束，是原告上開就分割方法所述，核屬補充或
    更正其事實上之陳述，先予敘明。
二、被告經合法通知，均未於言詞辯論期日到場，核無民事訴訟
    法第386條各款所列情形之一，依家事事件法第51條準用民
    法第385條第1項前段規定，爰依原告之聲請，由其一造辯論
    而為判決。
貳、實體部分：　　
一、原告主張：兩造父親陳歲開於104年3月26日死亡，遺有如附
    表一所示財產，母親陳楊算妹、兩造為其繼承人；嗣陳楊算
    妹於110年4月18日死亡，遺有如附表二所示財產，兩造為繼
    承人。而附表一、附表二編號1至13、15、17至23所示遺產
    並無不能分割之情形，亦無不能分割之約定，惟全體繼承人
    迄今無法達成分割協議，爰依民法第1164條規定，求為命：
    ㈠陳歲開所遺如附表一所示遺產，由兩造、陳楊算妹依附表
    三所示應繼分比例分割。㈡陳楊算妹所遺如附表二編號1至13
    、15、17至23所示遺產，由兩造依附表四所示應繼分比例分
    割等語。
二、被告經合法通知均未於言詞辯論期日到場，亦未提出書狀作
    何聲明或陳述。
三、原告主張陳歲開、陳楊算妹死後分別遺有如附表一、二所示
    財產，兩造為其等全體繼承人，應繼分分別如附表三、四所
    示，上開遺產並無不能分割情事，惟兩造未能達成分割協議
    ，爰依民法第1164條規定訴請裁判分割如附表一、附表二編
    號1至13、15、17至23所示遺產等語。被告均未到庭或提出
    書狀陳述。茲析述如下：　
　㈠陳歲開部分：　　
　　⒈按繼承人有數人時，在分割遺產前，各繼承人對於遺產全
      部為公同共有；繼承人得隨時請求分割遺產，但法律另有
      規定或契約另有訂定者，不在此限，民法第1151條、第11
      64條分別定有明文。經查：陳歲開於104年3月26日死亡，
      其遺產有如附表一所示土地、存款，且附表一編號1至14
      不動產業已辦妥繼承登記，由兩造公同共有等情，有戶籍
      謄本、遺產稅免稅證明、土地謄本、建物謄本、關西鎮農
      會110年12月16日關農信字第1100003458號函、中華郵政
      股份有限公司新竹郵局110年12月28日竹營字第110181015
      0號函暨郵政儲金帳戶詳情表可參（見本院卷第27頁、第1
      75頁、第39頁至第121頁、第225頁、第239頁至第241頁）
      ，是陳歲開所遺遺產除附表一所示外，現已無其他未分割
      之遺產，且附表一編號1至14所示不動產現由兩造以繼承
      為原因登記為公同共有之事實，堪以認定。又被告均未爭
      執陳歲開如附表一所示遺產有不能分割之情形或有不分割
      之約定，依前開規定，原告訴請分割陳歲開如附表一所示
      遺產，自屬有據，應予准許。
　　⒉次按遺產繼承人，除配偶外，依左列順序定之：一、直系
      血親卑親屬，二、父母，三、兄弟姊妹，四、祖父母；前
      條所定第一順序之繼承人，以親等近者為先；同一順序之
      繼承人有數人時，按人數平均繼承；民法第1138條第1 款
      、第1139條、第1141條前段分別定有明文。查陳歲開死亡
      時，陳楊算妹、兩造分別為其配偶、子女，皆為其繼承人
      ，就附表一所示遺產之應繼分各為5分之1；嗣陳楊算妹於
      110年4月18日死亡（見本院卷第123頁），其就附表一所
      示遺產之應繼分5分之1，由兩造共同繼承，則兩造就附表
      一所示遺產因繼承陳歲開、陳楊算妹，而於公同共有關係
      消滅後之應繼分分別為4分之1（計算式：1/5＋1/20＝1/4）
      。
　　⒊又終止遺產之公同共有關係，應以分割方式為之，將遺產
      之公同共有關係終止改為分別共有關係，性質上遺屬分割
      遺產方法之一（最高法院82年度台上字第748號判決意旨
      參照）；裁判分割共有物訴訟，為形式之形成訴訟，其事
      件本質為非訟事件，究依何種方式為適當，法院有自由裁
      量之權，應斟酌當事人之聲明、共有物之性質、經濟效用
      及全體共有人之利益等公平決之，不受當事人聲明之拘束
      。查原告主張就陳歲開如附表一所示遺產，應由兩造、陳
      楊算妹依附表三所示應繼分比例分割等語，本院斟酌陳歲
      開如附表一所示遺產為不動產、存款、經濟效用、共有人
      利益、意願等情事，認依兩造之應繼分比例分割為分別共
      有，兩造即可自由處分其分得應有部分，足以增進其經濟
      流通性，故認陳歲開所遺如附表一所示遺產之分割方法，
      應由兩造應依附表一「本院認定」欄所示之方法分割為適
      當。至陳楊算妹於陳歲開死亡後亦已死亡，且其所繼承陳
      歲開遺產之應繼分，業由兩造繼承等情，已如前述，則原
      告主張陳歲開遺產上開分割方法之主張，與法有違，本院
      不受其聲明之拘束，併予敘明。
　㈡陳楊算妹部分：
　　按民法第1164條所定遺產分割，係以消滅遺產公同共有關係
    為目的，除被繼承人以遺囑禁止繼承人分割之遺產，及繼承
    人全體以契約約定禁止分割之遺產外，應以全部遺產為分割
    對象。倘被繼承人之遺囑就部分遺產指定分割之方法，而繼
    承人就其餘遺產不能達成分割協議，請求裁判分割時，仍應
    以全部遺產為分割對象，僅經遺囑指定分割方法之遺產，應
    依遺囑指定之方法為分割（最高法院104年度台上字第521號
    判決意旨參照）。原告主張陳楊算妹於110年4月18日死亡，
    兩造為繼承人等情，有戶籍謄本、繼承系統表可稽（見本院
    卷第123頁至第125頁、第33頁至第37頁），固堪認為真實。
    原告既起訴請求就陳楊算妹所遺遺產為分割，依上開說明，
    應就陳楊算妹全部遺產為分割對象，不得僅以遺產中之部分
    財產為分割之對象。然陳楊算妹繼承開始時之遺產除附表二
    編號1至13、15、17至23所示財產外，尚有附表二編號14、1
    6所示財產，有遺產稅免稅證明書可參（見本院卷第177頁）
    ，原告又未提出證據證明陳楊算妹有以遺囑禁止兩造分割，
    或兩造以契約約定禁止分割，況本件遺產亦無禁止分割之情
    形，本院於言詞辯論終結前，已向原告闡明陳楊算妹尚有其
    他遺產，原告仍明確表示不請求分割附表二編號14、16所示
    財產之遺產（見本案卷第349頁至第350頁），則原告逕以陳
    楊算妹一部分遺產訴請分割，未以全部現存遺產整體訴請分
    割，於法不合，不能准許。
四、綜上所述，原告依民法第1164條之規定，請求分割陳歲開如
    附表一所示之遺產部分，為有理由，應予准許；另請求分割
    陳楊算妹如附表二編號1至13、15、17至23所示遺產部分，
    為無理由，應予駁回。
五、裁判分割遺產之形成訴訟，法院決定遺產分割之方法時，應
    斟酌何種分割方法較能增進共有物之經濟效益，並兼顧兩造
    之利益，以決定適當之分割方法，不受起訴聲明之拘束，亦
    不因何造起訴而有不同，故就原告請求有理由部分，依家事
    事件法第51條準用民事訴訟法第80條之1規定，由兩造依應
    繼分比例分擔訴訟費用；就原告請求無理由部分，由原告負
    擔訴訟費用，始為公平，爰諭知如主文第3項所示。　
六、本件事證已臻明確，兩造其餘之攻擊或防禦方法及所用之證
    據，經本院斟酌後，認為均不足以影響本判決之結果，爰不
    逐一論列，附此敘明。　　
七、據上論結，本件原告之訴為一部有理由，一部無理由，依家
    事事件法第51條、民事訴訟法第385條第1項前段、第78條、
    第79條，判決如主文。
中　　華　　民　　國　　111 　年　　4 　　月　　21　　日
                  家 事法 庭
                          法  　官  朱美璘　
以上正本係照原本作成。
如對本判決上訴，須於判決送達後20日之不變期間內，向本院提
出上訴狀。如委任律師提起上訴者，應一併繳納上訴審裁判費。
中　　華　　民　　國　　111 　年　　4 　　月　　25　　日
                          書 記 官  溫婷雅  


附表一：被繼承人陳歲開所遺之遺產及分割方法         編號 項目 項目內容 原起訴請求權利範圍或價額(新臺幣) 變更後請求權利範圍或價額(新臺幣) 分割方法   備註      原告主張  本院認定       起訴時 （分割後兩造各取得應有部分比例） 變更後   1 土地 新竹縣○○鎮○○段00地號 9528分之53 9528分之53 952800分之1325 兩造依附表三應繼分比例分配   兩造依應繼分比例各4分之1分割　 卷第39頁至第43頁(已辦繼承登記) 2  新竹縣○○鎮○○段00地號 9528分之53 9528分之53    卷第45頁至第49頁(已辦繼承登記) 3  新竹縣○○鎮○○段00地號 9528分之53 9528分之53    卷第51頁至第55頁(已辦繼承登記) 4  新竹縣○○鎮○○段00地號 9528分之53 360分之15 36000分之375   卷第57頁至第61頁(已辦繼承登記) 5  新竹縣○○鎮○○段000地號 全部 全部 4分之1   卷第63頁至第67頁(已辦繼承登記) 6  新竹縣○○鎮○○段000○0地號 全部 全部    卷第69頁至第73頁(已辦繼承登記) 7  新竹縣○○鎮○○段000地號 全部 全部    卷第75頁至第79頁(已辦繼承登記) 8  新竹縣○○鎮○○段000地號 全部 全部    卷第81頁至第85頁(已辦繼承登記) 9  新竹縣○○鎮○○段000地號 24分之1 24分之1 2400分之25   卷第87頁至第91頁(已辦繼承登記) 10  新竹縣○○鎮○○段000地號 24分之1 24分之1    卷第93頁至第97頁(已辦繼承登記) 11  新竹縣○○鎮○○段000地號 24分之1 24分之1    卷第99頁至第103頁(已辦繼承登記) 12  新竹縣○○鎮○○段000地號 24分之1 24分之1    卷第105頁至第109頁(已辦繼承登記) 13  新竹縣○○鎮○○段000地號 24分之1 24分之1    卷第111頁至第115頁(已辦繼承登記) 14 房屋 新竹縣○○鎮○○段000○號(門牌號碼新竹縣○○鎮○○路000號) 全部 全部 4分之1   卷第117頁至第121頁(已辦繼承登記) 15 存款 關西鎮農會定期存款(帳號00000000000000) 500,000 500,000 各分得125,000元   卷第225頁(110.9.21之價值) 16  關西鎮農會定期存款(帳號00000000000000) 1,000,000 1,000,000 各分得250,000元    17  關西鎮農會活期存款(帳號00000000000000) 19,648(元以下四捨五入) 51,281(元以下四捨五入) 各分得4,912元    18  關西郵局定期存款(帳號0000000000000000) 608,272 600,000 各分得152,068元   卷第239頁至第241頁(110.9.21之價值) 

附表二：被繼承人陳楊算妹所遺之遺產及分割方法        編號 項目 項目內容 原起訴請求權利範圍或價額(新臺幣) 變更後請求權利範圍或價額(新臺幣) 分割方法  備註      原告主張        起訴時 變更後  1 土地 新竹縣○○鎮○○段00地號 ╳ 47640分之53 ╳  兩造依附表四應繼分比例分配 卷第39頁至第43頁(已辦繼承登記) 2  新竹縣○○鎮○○段00地號 ╳ 47640分之53   卷第45頁至第49頁(已辦繼承登記) 3  新竹縣○○鎮○○段00地號 ╳ 47640分之53   卷第51頁至第55頁(已辦繼承登記) 4  新竹縣○○鎮○○段00地號 ╳ 360分之3   卷第57頁至第61頁(已辦繼承登記) 5  新竹縣○○鎮○○段000地號 ╳ 5分之1   卷第63頁至第67頁(已辦繼承登記) 6  新竹縣○○鎮○○段000○0地號 ╳ 5分之1   卷第69頁至第73頁(已辦繼承登記) 7  新竹縣○○鎮○○段000地號 ╳ 5分之1   卷第75頁至第79頁(已辦繼承登記) 8  新竹縣○○鎮○○段000地號 ╳ 5分之1   卷第81頁至第85頁(已辦繼承登記) 9  新竹縣○○鎮○○段000地號 ╳ 120分之1   卷第87頁至第91頁(已辦繼承登記) 10  新竹縣○○鎮○○段000地號 ╳ 120分之1   卷第93頁至第97頁(已辦繼承登記) 11  新竹縣○○鎮○○段000地號 ╳ 120分之1   卷第99頁至第103頁(已辦繼承登記) 12  新竹縣○○鎮○○段000地號 ╳ 120分之1   卷第105頁至第109頁(已辦繼承登記) 13  新竹縣○○鎮○○段000地號 ╳ 120分之1   卷第111頁至第115頁(已辦繼承登記) 14  新竹縣○○鎮○○段000地號 ╳ ╳ 不請求分割  卷第177頁(原告未列入本件分割範圍) 15 房屋 新竹縣○○鎮○○段000○號(門牌號碼新竹縣○○鎮○○路000號) ╳ 所有權應有部分5分之1 ╳ 兩造依附表四應繼分比例分配 卷第117頁至第121頁(已辦繼承登記) 16  門牌號碼新竹縣○○鎮○○里0鄰00號 ╳ ╳ 不請求分割  卷第177頁(原告未列入本件分割範圍) 17 存款 關西鎮農會活期存款(帳號00000000000000) 52,103 60,990 原告分得13,028元，被告各分得13,025元　 原告、陳永貽、陳永習各分得15,247元，陳泳誠分得15,249元 卷第225頁(110.9.21之價值) 18  關西郵局活期存款(帳號00000000000000) 349,277 349,837 原告分得87,320元，被告各分得87,319元　 原告、陳永貽、陳永習各分得87,549元，陳泳誠分得87,460元 卷第239頁至第241頁(110.9.21之價值) 19 保險金 國泰人壽保單 100,000 102,925 兩造各分得25,000元 原告、陳永貽、陳永習各分得25,731元，陳泳誠分得25,732元 卷第233頁至第236頁(110.4.18之試算價值) 20 存款 陳歲開關西鎮農會定期存款(帳號00000000000000) ╳ 100,000 ╳  兩造各分得25,000元 　 21 　 陳歲開關西鎮農會定期存款(帳號00000000000000) ╳ 200,000  兩造各分得50,000元 　 22 　 陳歲開關西鎮農會活期存款(帳號00000000000000) ╳ 10,256  兩造各分得2,564元 　 23 　 陳歲開關西郵局定期存款(帳號0000000000000000) ╳ 120,000  兩造各分得30,000元 卷第239頁至第241頁(110.9.21之價值) 

附表三：原告主張被繼承人陳歲開繼承人之應繼分    編號  繼承人 應繼分比例 1  陳楊算妹 5分之1 2  陳永煒 5分之1 3  陳泳誠 5分之1 4  陳永貽 5分之1 5  陳永習 5分之1 


附表四：原告主張被繼承人陳楊算妹繼承人之應繼分    編號  繼承人 應繼分比例 1  陳永煒 4分之1 2  陳泳誠 4分之1 3  陳永貽 4分之1 4  陳永習 4分之1